【裁判字號】    98,判,163
【裁判日期】    980220
【裁判案由】    公路兩側公私有建築物與廣告物禁建限建辦法
【裁判全文】
最  高  行  政  法  院  判  決
                                       98年度判字第163號
上  訴  人  甲○○
被 上訴 人  臺中縣政府
代  表  人  乙○○
上列當事人間公路兩側公私有建築物與廣告物禁建限建辦法事件
，上訴人對於中華民國95年12月19日臺中高等行政法院95年度訴
字第515號判決，提起上訴，本院判決如下：
    主  文
上訴駁回。
上訴審訴訟費用由上訴人負擔。
    理  由
一、上訴人所有坐落臺中縣神岡鄉○○○段後壁厝小段18-336地
    號土地（下稱系爭土地），位於國道一號164K+870北上側路
    權外15公尺處，於民國95年5月11日經交通部臺灣區○道○
    ○○路局中區工程處（下稱高公局中區工程處）查獲系爭土
    地未經許可樹立大型（T型鐵柱）廣告物，該工程處乃以95
    年5月17日中工苗字第0950005773號函通知上訴人業已違反
    公路兩側公私有建築物與廣告物禁建限建辦法第3條第3項規
    定，限於文到7日內自行拆除，逾期未拆除，將送請被上訴
    人依法強制拆除。嗣上訴人以95年5月25日說明書向高公局
    中區工程處說明其已善盡土地所有權人之注意義務，且其非
    該廣告物所有權人當無受罰之理，經高公局中區工程處以95
    年6月1日中工字第0950006314號函復逾期未拆除者送請當地
    縣 (市)政府強制拆除，並以副本移請被上訴人處理。被上
    訴人乃以95年6月7日府工使字第0950151795號函（下稱系爭
    處分）通知上訴人盡速清理所有土地上之違規廣告物以免受
    罰。上訴人不服，提起訴願，遭決定駁回，遂提起本件行政
    訴訟。
二、上訴人起訴主張：其雖為系爭土地所有權人，但已於89年7
    月將土地出租，出租後之土地，上訴人既無使用權也無拆除
    管理之權責，廣告物更非上訴人樹立，於接獲通知後，已發
    存證信函告知承租人盡速拆除，業已善盡土地所有權人之義
    務，本件應無處罰地主之理由等語，求為判決訴願決定及原
    處分均撤銷。
三、被上訴人則以：上訴人所有系爭土地樹立廣告，經高公局中
    區工程處檢附查報表、照片等資料，函知上訴人因該廣告物
    有違相關規定，請妥適處理以免受罰等。上訴人針對上函向
    該工程處提出說明，經高公局中區工程處於95年6月1日函復
    上訴人並副知被上訴人依權責處理。被上訴人乃以系爭處分
    函通知上訴人相關法令規定，並請盡速清理所有土地上之違
    規廣告物以免受罰。本件T型鐵柱廣告物違反建築法第97條
    之3第2項規定，依同法第95條之3規定得處土地所有權人罰
    鍰。又本件業有對T型鐵柱廣告所有權人處罰等語，資為抗
    辯，求為判決駁回上訴人之訴。
四、原審斟酌全辯論意旨及調查證據之結果，以：上訴人所有系
    爭土地，位於國道一號164K+870北上側路權外15公尺處，出
    租予他人設置廣告物，經高公局中區工程處查獲系爭土地上
    未經許可樹立大型T型鐵柱廣告物。乃於95年5月17日函知上
    訴人違反公路兩側公私有建築物與廣告物禁建限建辦法第3
    條第3項規定，限於文到7日內自行拆除，逾期將送請被上訴
    人依法強制拆除。上訴人即以說明書向該工程處說明其已善
    盡土地所有權人之注意義務，且其並非該廣告物所有權人當
    無受罰之理云云，高公局中區工程處再以95年6月1日中工字
    第0950006314號函復逾期未拆除者送請當地縣(市)政府強制
    拆除，並以副本移請被上訴人處理；被上訴人本於建築、廣
    告物主管機關權責遂以系爭處分函通知上訴人盡速清理所有
    土地上之違規廣告物以免受罰，該函說明內容，已明確認定
    上訴人違反建築法第97條之3第2項規定，並告知應清理所有
    土地上之違規廣告物，以免受罰，已直接影響上訴人之權利
    義務關係，且實際上已對外發生效力，自屬行政處分。又系
    爭廣告物雖非上訴人所設置，惟既經上訴人同意他人所違法
    設置，同有違反建築法第97條之3第2項規定，被上訴人依同
    法第95條之3規定命其清理所有土地上之違規廣告物，並無
    不合，訴願決定，予以維持，亦無不合等詞，而駁回上訴人
    之訴。
五、本院查：按「本法所稱雜項工作物，為營業爐灶．．．招牌
    廣告、樹立廣告．．．等。」「招牌廣告及樹立廣告之設置
    ，應向直轄市、縣(市)主管建築機關申請審查許可，直轄市
    、縣(市)主管建築機關得委託相關專業團體審查，其審查費
    用由申請人負擔。前2項招牌廣告及樹立廣告之一定規模、
    申請審查許可程序、施工及使用等事項之管理辦法，由中央
    主管建築機關定之。」「本法修正施行後，違反第97條之3
    第2項規定，未申請審查許可，擅自設置招牌廣告或樹立廣
    告者，處建築物所有權人、土地所有權人或使用人新臺幣4
    萬元以上20萬元以下罰鍰，並限期改善或補辦手續，屆期仍
    未改善或補辦手續者，得連續處罰。必要時，得命其限期自
    行拆除其招牌廣告或樹立廣告。」分別為建築法第7條、第
    97條之3第2項、第3項及第95條之3所明定。次按「公路主管
    機關為維護公路路基、行車安全及沿途景觀，得會同當地直
    轄市、縣(市○○○於○路兩側勘定範圍，公告禁止或限制公
    、私有廣告物及其他建築物之設置或建築，不受相關土地使
    用管制法令規定之限制。」公路法第59條第1項定有明文。
    復按「高速公路兩側禁止設置樹立廣告之範圍，除左列路段
    為路權邊界外50公尺以內地區○○○路權邊界外200公尺以
    內地區為限：一、銜接國際機場之高速公路，自機場銜接處
    起3公里內之路段。二、與地方道路銜接之交流道路段。三
    、與省道或縣道立體交會之高速公路路段。四、毗鄰工業區
    ○○○○路路段。」「在禁建範圍內，除依公路用地使用規
    則之規定外，不得建築及設置廣告物。」為公路兩側公私有
    建築物與廣告物禁建限建辦法第3條第3項及第6條所規定。
    原判決以上訴人所有系爭土地上未經許可所樹立大型T型鐵
    柱廣告物，經被上訴人以系爭處分函通知其違反建築法第97
    條之3第2項規定，應盡速清理所有土地上之違規廣告物以免
    受罰。即以公權力命上訴人應盡速拆除該違規廣告物以免受
    罰，依上規定及說明，核無不合。至於上訴人主張其已於89
    年7月將系爭土地出租，出租後無權使用該土地，T型鐵柱廣
    告物非上訴人設立，其無拆除或管理權責，經主管機關通知
    後，其業以存證信函通知租用人儘速拆除廣告，且租用人亦
    於96年1月15日拆除該廣告物完畢，自不得處罰上訴人等語
    。惟查該T型鐵柱廣告物係經上訴人同意他人在其所有系爭
    土地違法設置，同有違反前揭建築法第97條之3第2項規定，
    被上訴人依同法第95條之3規定命其清理所有土地上之違規
    廣告物，並無不合。又上訴人所稱租用人已於96年1月15日
    拆除該該違規廣告物完畢乙節，縱經查明屬實，亦係原審判
    決後發生之事實，僅被上訴人應否執行原處分問題，尚難據
    此認原判決違誤。經核上訴人在原審所為之主張不足採，業
    經原審論述綦詳，原判決並無不適用法規或適用不當等違背
    法令情事，其所適用之法規與該案應適用之現行法規並無違
    背，與解釋判例，亦無牴觸，並無所謂原判決有違背法令之
    情形。上訴論旨，指摘原判決違誤，求予廢棄，難認有理由
    ，應予駁回。
六、據上論結，本件上訴為無理由。依行政訴訟法第255條第1項
    、第98條第1項前段，判決如主文。
中    華    民    國    98    年    2     月    20    日
                    最高行政法院第五庭
                        審判長法官  黃  璽  君
                              法官  張  瓊  文
                              法官  鄭  忠  仁
                              法官  黃  本  仁
                              法官  吳  東  都
以  上  正  本  證  明  與  原  本  無  異
中    華    民    國    98    年    2     月    20    日
                              書記官  彭  秀  玲


司法院資訊處製作；財團法人民間司法改革基金會備份。
